【裁判字號】    98,勞訴,137
【裁判日期】    990331
【裁判案由】    給付資遣費等
【裁判全文】
臺灣板橋地方法院民事判決             98年度勞訴字第137號
原      告  甲○○
訴訟代理人  杜淑君律師
被      告  山聚企業股份有限公司
法定代理人  戊○○
訴訟代理人  乙○○
            己○○
            謝孟馨律師
上列當事人間請求給付資遣費等事件，經本院於民國99年3月10
日言詞辯論終結，判決如下：
    主  文
原告之訴駁回。
訴訟費用由原告負擔。
    事實及理由
一、原告主張：
  (一)被告公司從事塑膠、機械、電子器材或零件之加工、買賣業
    務，公司內設有NC電腦銑床設備。民國（下同）87年4月1日
    起，原告因自備有銑床模具專用之3D程式設計軟體(其後併
    再自行出資添購昇級版)，被告公司遂與原告約定，僱傭原
    告為NC銑床之程式製作員，另向原告租用模具專用3D程式設
    計軟體，有雙方簽訂之「定期人員契約書」可稽。被告公司
    之設計人員將塑膠或零件模具圖設計完成後，透過電腦傳輸
    至銑床設備之電腦上，原告即於銑床設備之電腦上依據傳輸
    來之2D設計圖，製作、變更或修改成3D程式，以利銑床設備
    之自動化作業。
  (二)依兩造所簽訂之契約，自87年4月1日起至91年3月31日止為
    2年一約，之後為1年一約，契約起初約定原告薪資每月新台
    幣（下同）9萬5千元，比照甲方即被告從業員以打卡方式核
    算薪資，並享有勞健保，原告每日上班時間為早上8時至下
    午5時，需配合被告之要求加班，被告租賃電腦軟體之費用
    則為每月4萬5千元。其後契約期滿，雙方均無異議續約，除
    就原告之薪資與電腦軟體租賃費做微幅調整外，其餘約定內
    容幾無變動。迄至98年3月最後一次簽約期滿前，被告表示
    不再與原告續約，終止與原告間之僱傭關係。則原告於被告
    公司擔任NC電腦銑床程式製作工作，自87年4月1日至98年3
    月31 日未曾間斷，工作內容有繼續性，故就原告提供勞務
    部分，原告確屬勞動基準法第2條第1款定義之勞工，且兩造
    間之勞動契約屬不定期勞動契約。
  (三)被告公司於98年3月31日終止與原告之勞動契約，並未於30
    日前預告，依法被告應給付原告相當於1個月之預告工資9萬
    元。且原告於被告公司繼續工作長達11年，原告遭資遣前6
    個月之平均工資為9萬元，依法被告公司應給付原告99萬元
    之資遣費(90,000*11＝990,000元)。
  (四)為此，依勞動基準法第16、17、19條規定提起本件訴訟，並
    聲明請求1.被告應給付原告108萬元及自起訴狀繕本送達翌
    日起至清償日止，按年利率百分之五計算之利息。2.被告應
    給付原告非自願性離職證明書。
二、被告辯稱：
   (一)原告本即為被告公司之外包廠商多年，因原告無法提供統
     一發票，被告公司為體恤原告乃以發薪資並代扣所得稅的
     方式合作，以避免原告有漏稅之虞，而工作地點搬遷至被
     告公司之工廠，乃因被告公司之工作數量較多，如此安排
     只是為方便作業而已。兩造間實為承攬關係，並無僱傭之
     勞動契約存在。
   (二)再者，由下列事項可知兩造間卻不具備勞動契約之特徵：
     1.系爭契約並無人格從屬性，因原告並非親自服勞務，且
       未事先徵得被告公司同意即僱用助理呂家興協助作業，
       且另有承攬他家定作人之工作。
     2.原告與被告公司並無形象之一致性，被告公司每月支付
       給原告十多萬的薪資，對於如此高薪、如此重要的「員
       工」，被告公司始終即拒絕為原告印製名片，原告對外
       自稱時，也從未使用被告公司的商號。
     3.原告所領之報酬乃以支票方式給付，與一般受僱員工以
       現金電匯不同。
     4.勞健保保費乃原告自行全額負擔，原告也無提撥任何「
       福利金」金額，與其他員工均依一定比例之薪資扣除不
       同。另因兩造間為承攬關係，故被告公司自無須於年終
       時發給年終獎金。但被告公司其他所屬員工均依勞基法
       規定發給年終獎金。
     5.原告並無特別休假，與被告公司員工不同，
     6.原告縱有未出勤情況，亦無需依工作規則或請假規則請
       假，故原告不論出勤與否，其每月之報酬並無任何扣減
       。再由卷附之出勤卡觀之，原告只有打上班卡，從未打
       下班卡，更與一般員工不同。
  (三)從而，系爭契約既無經濟上及組織上從屬性之特質，自不屬
    於勞動契約，而為承攬無疑。故被告自無給付原告預告工資
    、資遣費及發給離職證明之義務。並聲明：原告之訴駁回。
三、兩造不爭執之事項（本院卷第69頁）：
  (一)兩造間訂有定期人員契約書、契約書（詳如原證3、4），工
    作期間從87年4月1日起至98年3月31日止。
  (二)原告於契約終止前6個月平均工資為9萬元。前後工作年數共
    11年。
  (三)原告於工作期間需全額負擔勞健保，無被告公司員工名義的
    名片，也無享有被告公司福利金、年終獎金、特別休假，被
    告公司也未為原告提撥退休金。
  (四)97年7月、9月、11月，原告均有未出勤天數，但被告公司仍
    依約按月給付13萬元全薪。
四、本件爭執點（本院卷第69頁反面）：
  (一)兩造間為僱傭關係？或是承攬關係？
  (二)如為僱傭，原告得否請求預告工資及資遣費共108萬元，及
    非自願性離職證明書？
五、就兩造間契約為僱傭關係，或是承攬關係而言：
  (一)按「稱僱傭者，謂當事人約定，一方於一定或不定之期限內
    為他方服勞務，他方給付報酬之契約。」、「稱承攬者，則
    謂當事人約定，一方為他方完成一定之工作，他方俟工作完
    成，給付報酬之契約」，民法第482條及第490條第1項分別
    定有明文。參酌勞動基準法（下稱勞基法）規定之勞動契約
    ，指當事人之一方，在從屬於他方之關係下，提供職業上之
    勞動力，而由他方給付報酬之契約。可知，僱傭契約乃當事
    人以勞務之給付為目的，受僱人於一定期間內，應依照僱用
    人之指示，從事一定種類之工作，且受僱人提供勞務，具有
    繼續性及從屬性之關係。而承攬契約之當事人則以勞務所完
    成之結果為目的，承攬人只須於約定之時間完成一個或數個
    特定之工作，與定作人間無從屬關係，可同時與數位定作人
    成立數個不同之承攬契約，二者性質並不相同。
  (二)次按，勞動契約之從屬性，具有下列內涵：1.人格從屬性：
    即受僱人在雇主企業組織內，對自己作息時間不能自由支配
    ，勞務給付之具體詳細內容非由勞務提供者決定，而是由勞
    務受領者決定，受僱人需服從雇主權威，並有接受懲戒或制
    裁之義務。2.經濟上從屬性：即受僱人並非為自己之營業勞
    動而是從屬於他人，為該他人之目的而勞動，受僱人不能用
    指揮性、計劃性或創作性方法對自己所從事工作加以影響。
    3.組織上從屬性：受僱人完全被納入雇主之生產組織與經濟
    結構體系內，並與同僚間居於分工合作狀態（最高法院81年
    台上字第347號、88年台上1864號判決意旨參照）。又公司
    之員工與公司間係屬僱傭關係或委任關係，應以契約之實質
    關係為判斷（最高法院90年度台上字第1795號判決要旨參照
    ）。換言之，是否屬於勞動契約，應以渠等間勞務供給契約
    於提供勞務時有無時間、場所之拘束性，及對勞務給付方法
    之規制程度，雇主有無一般指揮監督權等因素，作一綜合判
    斷。
  (三)本件就人格上從屬性而言，
    1.查原告於工作期間需自己全額負擔勞健保，無被告公司員
      工名義的名片，也無享有被告公司福利金、年終獎金、特
      別休假，被告公司也未為原告提撥退休金；另97年7月、9
      月、11月，原告均有未出勤天數，但被告公司仍依約按月
      給付13萬元全薪（未依比例扣薪）等情，為兩造所不爭執
      之事實，先予敘明。
    2.就任用方式而言，被告主張其員工於到職前大致均由公開
      招募方式，於面談時填寫應徵人員資料表，並有用人單
      位於意見欄批註意見，經錄取後任用，業據其提出人員資
      料表為證（本院卷第98-99頁）。惟就原告簽訂契約之方
      式，據證人即被告公司模具廠總經理丁○○證稱：「原告
      直接來找我談，沒有填應徵人員資料表，因為他不算公司
      員工，當初他也不願意當我們公司的員工，我曾經跟原告
      說是否來公司上班薪水一個月八萬元，我當時的薪水也是
      這樣而已，不可能比我還高，但是他不同意」、「（如果
      原告是公司的正式員工是否會發給員工手冊？）是，一人
      一本」等語（本院卷第102頁），且原告對於未持有原告
      手冊一節並不爭執。由此可知，原告簽約任用之方式顯與
      一般員工不同。
    3.就勞務給付內容，據證人丁○○證稱：「我們的工作量是
      有固定的，如果原告有能力的話，做完我們的工作，可以
      去做別人的工作，這是我有答應他。但是我有限制他，原
      告是借我們的公司上班，其他客人不能到我們公司來」、
      「原告在我們公司十幾年，剛開始的工作量比較不多，有
      其他廠商來找他」、「當初有一個呂家興當他的助理，公
      司淡季的時候，原告會去接其他人的案件，但公司後來業
      務比較多，機台也有增加，原告要找呂家興來幫忙，站在
      我的立場當然會同意，原告也說他還要找人幫忙這樣做是
      划不來的」、「我們也不會強制他接幾件（工作），我們
      簽約的內容就是原告要負責機台的程式，有些程式比較長
      機器可以運轉好幾天，有的程式比較短，可能一天就要十
      幾個程式，原告只要能夠提供程式讓機器運轉就可以」
      等語（本院卷第101頁反面、第102頁、第103頁）。另證
      人傅傳承也證稱：「他之前找呂家興幫忙處理公司及外面
      廠商所接的案件，呂家興有一段時間在公司，後來有人找
      他去大陸上班，他就不做了，原告是長期在公司」、「加
      工如何做，我們會與原告溝通，每天都有工作交給原告做
      ，原告不一定每天都在公司，有工作時就會與他直接接洽
      ，他要作程式的機器是放在公司，所以他要工作就一定要
      到公司來，沒有規定他何時來何時走，只要機器能夠運轉
      就可以了」等語（本院卷第103頁反面）。由此可知，原
      告是以勞務所完成之結果為目的（提供足夠程式供機器運
      轉），其只須於約定之時間完成一個或數個特定之程式製
      作工作即可，且其曾於被告公司淡季時承接其他廠商案件
      ，顯然其與被告公司間關係非屬一般僱傭契約。
    4.就請假程序而言，被告抗辯被告員工請假時，必須依規定
      填寫請假卡，依請假卡上有假別、時間起迄、事由、請假
      人簽章、經理核章、人事核章及總經理核章等欄位，足見
      被告公司員工必須往上呈報，並徵得上級主管同意，請假
      程序完成後始生效力，縱如高位階如模具部總經理丁○○
      亦不例外等情，業據其提出請假卡資料二份為證（本院卷
      第92-93頁）。惟本件原告並無任何請假卡，且據證人丁
      ○○證稱：「原告不需要請假，他不會跟我報備，是否跟
      其他人報備我不清楚，也不需要准許，他只要把他的工作
      做好能夠供應公司使用，三、五天不來公司我們也不會管
      他。我們契約的重點是購買程式，不是買他在公司上班，
      如果原告在家中把程式做好，傳到公司來，我們也同意這
      種作法。公司要的是機器能夠運轉，只要程式夠用就可以
      」（本院卷第102頁正反面），足見原告與一般員工請假
      程序顯然有別。
    5.就上班時是否須穿著制服而言，據證人丁○○證稱：「公
      司有規定的制服，一般上班都要穿，鞋子也有規定，出入
      現場都需要穿安全鞋。原告不需要到現場，他不需要穿安
      全鞋，公司也沒有給他安全鞋，他沒有被規定一定要穿制
      服，因為他不是公司員工，但我看他有穿過制服，通常他
      都是穿便服跟拖鞋」（本院卷第102頁反面），足見此部
      份亦與被告公司對一般員工之要求不同。
    6.就原告是否需要打卡而言，據證人丁○○證稱：「我們沒
      有規定他要打卡，但是他自己有打卡」、「如果是公司員
      工，上班、下班、加班通通需要打卡，我沒有規定他要打
      卡，管理部也管不到他，因為他不是公司員工」，而由被
      告97年7、9、11月出勤表可知（本院卷第41-42頁），原
      告僅於每日有上班時打卡，至於下班、加班均無任何打卡
      資料，顯然此部分亦與被告公司對一般員工之要求不同。
    7.綜上，原告勞健保保費既由其自行全額負擔，原告也無提
      撥任何「福利金」金額，與其他員工均依一定比例之薪資
      扣除不同。被告均未於年終時發給原告年終獎金，但被告
      其他所屬員工均依規定發給年終獎金。且原告並無特別休
      假，與被告公司員工不同。原告縱有未出勤情況，亦無需
      依工作規則或請假規則請假，故原告不論出勤與否，其每
      月之報酬並無任何扣減。再由上述之出勤卡觀之，原告只
      有上班打卡，從未下班打卡，更與一般員工不同。更何況
      ，原告擔任NC銑床程式製作一職，其工作性質可自行決定
      每日製作之程式數量（僅需足夠機器運轉使用），自有別
      於被告公司體制內一般執行事務之員工，且與被告公司其
      餘員工對於業務之執行，須服從管理階層人員之權威，並
      有接受懲戒或制裁之義務有別，此從原告歷年均無員工考
      績等第即可明瞭，以上諸情即足以認定原告與被告公司間
      自不具人格上之從屬性。
  (四)再就經濟上從屬性言之，原告擔任NC銑床程式製作一職係按
    定期契約內容領取固定薪資，且無年資及考績評等，此與被
    告公司其餘員工薪資將隨其年資及考績評等而調整有所不同
    。再者，原告擔任被告公司NC銑床程式製作一職歷年薪資為
    9萬5千元（87-91年）、11萬元（91-93年）、13萬5千元（
    93-94年）、11萬元（94-97年）、9萬元（97-98年）（已扣
    除電腦軟硬體租賃費4萬元），均高於當年度被告模具廠總
    經理、副總經理、廠長之月薪（總經理於95-97年月薪僅為
    10萬8千元），更較被告公司其他一般員工高出2-4倍之多，
    有被告公司模具部0000-0000年年終獎金建議表在卷可稽（
    本院卷第95-97頁），足徵該薪資並非其為被告公司提供勞
    務之對價，其勞工性甚低，尚難認有何經濟上之從屬性可言
    。
  (五)再就組織從屬性而言，據證人丙○○證稱：「當初公司對於
    生產製造的3Ｄ立體化技術比較不足，所以先後由曾博義、
    甲○○來補不足，當初甲○○開價是十五萬元，因為他有自
    備一台電腦及程式，他購買的價錢當初價值是兩百多萬，我
    當時廠長的薪水還不到七萬元，所以不可能請他當員工而薪
    水是十五萬元。我們公司後來在這方面技術有投入資金和人
    力，最近三年他有跟我提到他要納入公司體系，但要求公司
    要以原價兩百多萬元買入他的電腦和軟體程式，公司無法答
    應。至於被證五編號Ｇ003，公司的短期契約工都是Ｇ開頭
    ，例如泰國退貨的東西要請短期臨時工幫忙處理，臨時工也
    要打卡就是Ｇ開頭，意思是由他們自我管理，原告在公司也
    是如此，所以長期只有上班打卡，下班不打卡，也不用穿公
    司制服，他也長期穿拖鞋」等語（本院卷第104頁）。由此
    可知，原告擔任NC銑床程式製作一職，並無隸屬於被告公司
    任何部門，而僅係為被告公司模具廠提供足夠程式供機器運
    轉，故原告與被告公司間實無組織上之從屬性可言。
  (六)由上可知，原告擔任被告公司NC銑床程式製作一職，其聘任
    及薪資之勞工性甚低，難謂有經濟上及人格上之從屬性，且
    其與被告間也無組織上從屬性，核與勞動基準法關於勞工之
    定義不符。堪認兩造間之契約關係，非屬勞動契約，而係承
    攬契約無疑。
七、綜上所述，本件原告擔任被告公司NC銑床程式製作一職，與
    被告間應屬承攬契約，而非一般僱傭之勞動契約，即無適用
    勞動基準法之餘地。故原告主張其為勞動基準法所稱之勞工
    ，並依同法第16、17、19條規定請求被告應給付資遣費、預
    告工資共108萬元及遲延利息、非自願性離職證明書等，均
    無理由，應予駁回。
八、本案事證已臻明確，兩造其餘主張陳述及所提之證據暨所提
    之攻擊防禦方法，經本院審酌後，認與本案判斷結果無影響
    ，均毋庸再予一一審酌，附此敘明。
九、結論：原告之訴為無理由，依民事訴訟法第條第78條，判決
    如主文。
中    華    民    國    99    年    3     月    31    日
                  民事第三庭    法  官  劉以全
以上正本係照原本作成
如對本判決上訴，須於判決送達後20日內向本院提出上訴狀
中    華    民    國    99    年    3     月    31    日
                                書記官  余富琦

司法院資訊處製作；財團法人民間司法改革基金會備份。
